臺灣高等法院刑事判決　　　　　　96年度選上更(二)字第12號
上　訴　人　臺灣基隆地方法院檢察署檢察官
上　訴　人
即　被　告　庚○○
選任辯護人　王東山律師
　　　　　　李美寬律師
　　　　　　林孝甄律師
上列上訴人因被告違反公職人員選舉罷免法案件，不服臺灣基隆
地方法院94年度選訴字第5號，中華民國95年3月24日第一審判決
（起訴案號：臺灣基隆地方法院檢察署94年度選偵字第16號），
提起上訴，判決後，經最高法院第二次發回更審，本院判決如下
：
    主  文
原判決關於庚○○部分撤銷。
庚○○共同對於有投票權之人，期約賄賂，而約其為投票權一定
之行使，處有期徒刑玖月，褫奪公權貳年，減為有期徒刑肆月拾
伍日，如易科罰金，以銀元參佰元即新台幣玖佰元折算壹日，褫
奪公權壹年。扣案之名冊碎片壹袋沒收。
    事  實
一、庚○○係第16屆基隆市中山區丙○○○○○辛○○之父，意
    圖使辛○○於民國94年12月3日之市議員選舉得以順利當選
    ，竟與子○○（原審判處有期徒刑6月，褫奪公權1年確定）
    共同基於行求賄賂之犯意聯絡，自94年10月間起，由子○○
    負責商請可蒐集並提供該次選舉在其選區具有投票權者之姓
    名、地址等基本資料之人，預計以每票新臺幣（下同）500
    元行求賄選，將選票投予不知情之辛○○。乃推由子○○出
    面分別請託友人丁○○（業經原審判處有期徒刑3月，褫奪
    公權1年確定）、寅○○支持辛○○，並告知庚○○將以每
    票500元之代價買票，要求代為尋找可以買票之對象，預備
    買票。嗣庚○○為確認子○○所商請者可掌握之對象人數及
    可能需要支出之總額，乃推由子○○於同年11月14日前後某
    日晚間，以電話邀集於該次選舉有投票權之人：丁○○、寅
    ○○、乙○、壬○○、戊○○等人，前往子○○在基隆市○○路303號所開設之甲○○○○○商議，當場再次表明每票5
    00元，丁○○等人均應允，而期約賄選，並要求在場之人繕
    造其等可資掌握之選舉權人名冊。子○○復於同年11月19日
    晚間，邀約己○○前往子○○之香舖，欲商談上開賄選事宜
    ，並表明庚○○亦會到場，然己○○因有要事無法久候，遂
    向子○○及適抵達現場之庚○○表示有關幫忙辛○○競選一
    事，由子○○向庚○○說明即可。數日後，子○○與庚○○
    遂共同前往基隆市○○○路119巷40號己○○住家，向己○○表明希望支持辛○○，然己○○因不諳書寫，遂由己○○
    口述包含其在內之家中成員具有選舉權人之姓名（即己○○
    、林上強、吳雪花及林千又等4人）、地址等基本資料供子
    ○○抄寫，庚○○除當場重申希望己○○家人4張選舉人票
    均能投給辛○○外，並向己○○表明將給予己○○每票500
    元，以此方式向己○○行求賄賂，己○○以提供上開名單方
    式默示應允，而期約賄選。嗣於94年11月25日，經臺灣基隆
    地方法院檢察署檢察官指揮法務部調查局基隆市調查站進行
    電話監聽，並前往庚○○、子○○、丁○○等人住處搜索，
    在子○○住處搜索時，子○○因畏罪情虛而撕毀名冊朝窗外
    丟棄，經警調人員拾回而扣得撕毀名冊碎片1袋，進而循線
    查悉上情。
二、案經臺灣基隆地方法院檢察署檢察官指揮法務部調查局基隆
    市調查站、基隆市警察局第四分局偵查起訴。
    理  由
一、證據能力部分：有關證人寅○○、己○○、壬○○、邱長
    林、徐勇、陳進富、金廖來有、陳金夫、楊洪絨、翁二郎、
    林愛鸞、蘇成財、林文聰等於調查站及檢察官偵訊之陳述，
    固屬被告以外之人於審判外之言詞陳述，然本案被告、辯護
    人均未爭執其證據能力，且審酌上開言詞陳述作成時之情況
    ，並無明顯不當情況，依刑事訴訟法第159條之5規定，自得
    為證據。電話監聽，事前均有獲得臺灣基隆地方法院檢察
    署檢察官依法核發之通訊監察書（均附於調查局文卷），取
    證程式未見違法情事；而調查局人員依監聽錄音所製作之通
    訊監察作業報告表（下稱監聽譯文），被告、辯護人對其真
    實性均未爭執，當亦有證據能力。
二、訊據上訴人即被告庚○○否認有何行求賄選之犯行，辯稱因
    其子辛○○參與市議員選舉，子○○介紹朋友要其去拜訪，
    並無賄選之事，係子○○自作主張對外宣稱走路工、每票50
    0元，與其無關等語。經查：
（一）有關丁○○、寅○○、乙○、壬○○、戊○○、己○○等
      人，均係第16屆基隆市中山區市議員選舉之有投票權人，
      有基隆市選舉委員會復本院函在卷可參（更二卷第78-80
      頁），合先敘明。
（二）被告推由同案被告子○○出面請託友人丁○○、寅○○支
      持辛○○，並告知庚○○將以每票500元之代價買票，要
      求代為尋找可以買票之對象，預備買票等情，業據證人丁○○、寅○○於調查站證述明確（選他字第63頁，第108
      頁），此部分事實堪予認定。
（三）有關被告於上開時地，親自或推由子○○以五百元走路工
      ，向丁○○、乙○、寅○○、戊○○、己○○、陳胎爐等
      人行求賄選，丁○○、己○○應允，而其約賄選等情，業
      據：證人子○○於原審結證稱：庚○○於94年10月底到
      其香舖，表示選舉將屆，希望其幫忙介紹朋友支持辛○○
      ，並表明每票500元之走路工，同年11月間，其約丁○○
      、乙○、寅○○、戊○○、己○○、陳胎爐等人到香舖，
      庚○○當場請這些人幫忙抄名單，並表明將以每票500元
      拉票，隔沒幾日，其帶庚○○去己○○住處拜訪，己○○
      當場表示其家人會支持辛○○等語（原審卷第158-165頁
      ）。證人己○○於偵訊證稱：子○○帶庚○○到其住處
      前3、4天，其曾經前往子○○開設之香舖，等了約20分鐘
      ，正欲離去時才遇到庚○○，其請子○○向庚○○表示會
      支持辛○○選舉後即先行離去，後來子○○帶庚○○到其
      家中，庚○○有表明每票500元，並要求其提供名冊，其
      當時有唸家人之姓名、地址、電話等資料讓子○○抄寫，
      但心裡沒打算收錢，實際上也沒有拿到錢等語（選他字第
      94號卷第135-136頁）。證人壬○○於偵訊證稱：在子
      ○○店裡時，子○○希望其能支持辛○○，但每票500元
      之事是子○○與旁邊約有4人在討論，其並未理會，而當
      時乙○也有在場等語（選他字第94號卷第138頁）。證
      人寅○○於偵訊結證稱：在子○○店裡時，子○○有提到
      每票500元，庚○○要其將選舉人名單造冊，完成後交給
      子○○，但其認為違法，並未將名冊交給庚○○等語（選
      他字第94號卷第137頁），互核相符，並有後述法務部調
      查局基隆市調查站監聽譯文在卷可佐，堪認被告確與同案
      被告子○○行求賄選或期約賄選。且證人丁○○、寅○○於本院證稱：子○○說五百元，是說有投票權人投一票
      就給五百元等語（更二卷第69頁正反面），足認所謂五百
      元係給有投票權人之對價，至於證人子○○於本院稱：
      五百元是要給拉票的人，不是要給投票的人等語（更二卷
      第49頁反面），與上開證據不符，無非迴護之詞，不足採
      信。而證人丁○○於調查站稱：被告說等選上要給我五千
      元走路工，沒說每票買票金額等語（選他卷第63-64頁）
      ，顯不明確，且與上開證據不符，證人寅○○於調查站稱
      ：子○○要求我製作名冊後，即告知我拉一票給五百元等
      語（同上卷第108頁），亦與上開本院證述不符，均不足
      採。
（四）被告辯稱：係子○○自己說走路工與伊無涉乙節：觀諸法
      務部調查局基隆市調查站監聽內容：
    １、子○○於94年11月14日下午，以電話邀集丁○○、戊○○、壬○○、寅○○、乙○到其西定路香舖，並同時電
        洽被告到場（調查局卷頁第3-8至3-11頁）。
    ２、丁○○於94年11月15日上午，在電話中向子○○表示已
        經掌握45票，子○○請丁○○要小心（調查局卷頁第3-
        11、3-12頁）。
    ３、子○○於94年11月19日傍晚，以電話邀集己○○、丑○○、癸○○之妻（阿美）等人到其西定路香舖，並電洽
        被告到場（調查局卷第3-16、3-17頁）。
    ４、子○○於94年11月20日上午，電洽寅○○詢問名冊何時
        可提出，子○○並要求寅○○「住址、姓名抄一抄，絕
        對不要講」、「萬一被捉去，會滿臉豆花」（調查局卷
        第6-3頁）。
    ５、子○○於94年11月20日中午，電洽被告表示「己○○啊
        ，昨天那個啊，那個單子都好了啦」（調查局卷第1-5
        頁）。
    ６、子○○於94年11月20日下午，電洽己○○表示「他就是
        要統計一個數目，所以才要電話、地址，然後抄給他，
        他的意思是如果相信就好了，大宗的你叫來錢他付，如
        果是小宗幾票的，他叫我先支付再向他請錢」（調查局
        卷第2-4、2-5頁）。
    ７、子○○於94年11月20日晚間，電洽己○○表示「你住址
        跟電話都有抄給他」，己○○則稱「我是這樣想，如果
        錢來的話，我本身不要啦」，子○○稱「你講如果信任
        的話，多少票在我這，我拿給你看，如果信任我，我幫
        你送一送，如果不信任就拉倒」（調查局卷第2-13至2-
        16頁）。
    ８、子○○於94年11月21日下午，電洽丁○○提及「走路工
        」之事（調查局文卷2-17、2-18頁）
    上開譯文大部分固為子○○與人談話，惟其中５部分，係與
    被告之談話，對照６、７部分，即可明白被告亦參與其中，
    其與同案被告子○○，當有犯意聯絡與行為分擔，而非僅子
    ○○個人之行為，是被告辯稱：童某個人行為等語，即不可
    採。
（五）至於同案被告子○○於偵訊稱：沒有向陳胎爐等表示要以
      每票500元買票，且被告並未表示一票500元等語，此與其
      於原審供證已有不符，且與證人壬○○、寅○○上開偵訊
      證詞不符，因此，同案被告子○○上開偵查中之證詞，既
      乏證據可佐，尚難採為有利被告之證據。
（六）另證人寅○○、壬○○及乙○於偵訊，均否認被告曾表示
      要以每票500元買票（選他卷第128至130頁、第133頁、第
      147、148頁），惟與證人子○○上開原審證詞不符，尚難
      採為被告有利之證據。
（七）證人己○○於偵訊固稱：被告說一票500元時，我沒回答
      ，一講到錢，我就沒回應等語（選他字第135頁），然查
      其雖未明示應允，惟由其提供家人姓名等資料之客觀行為
      ，足認已默示應允，此部分當成立期約。
綜上，被告所辯不可採，此外，並有同案被告子○○所有擬供行
求賄選所用之名單碎片1袋扣案可佐（碎片重組後影本見94年度
選他字第94號偵查卷第86至104頁）。事證明確，被告犯行堪以
認定。
三、被告行為後，刑法於95年7月1日修正生效，其中刑法第33
    條第5款罰金，將銀元1元，修正為新台幣1千元以上，以百
    元計算之、以舊法為有利被告。刪除刑法第56條連續犯之
    規定，惟依修正後之見解，認投票行賄罪，在構成要件上，
    立法者本即預定其為複數之同種行為反覆實施之犯罪，應成
    立集合犯。是依新法第2條第1項規定，比較新、舊法結果，
    新法論以集合犯較舊法論以連續犯加重刑度之規定有利於被
    告，應適用行為後法律即不論以連續犯而論以集合犯（本院
    暨所屬法院因應新修正刑法施行座談會彙編第198-199頁）
    ，刑法第28條共同正犯修正為共同實行，較諸修正前範圍
    為小，惟於本案，均構成共同正犯，不生影響。公職人員
    選舉罷免法第90條之1第1項之期約賄選罪，於94年11月30日
    修正公布前之刑度為「5年以下有期徒刑，得併科新臺幣400
    000元以上0000000元以下罰金」，修正後之刑度則為「3年
    以上10年以下有期徒刑，得併科新臺幣0000000元以上10,00
    0,000元以下罰金」，以修正前之行為時法即為有利被告。
    綜合比較，應以修正後論集合犯之單一刑罰，較諸修正前為
    有利，依刑法第2條第1項前段規定，應適用修正後法律。
四、核被告所為，係犯公職人員選舉罷免法第90條之1第1項之期
    約賄選罪，公訴人認僅係行求賄選或預備賄選，均有未洽，
    惟如後述此部分乃期約賄選階段行為，均不另論罪，被告
    與同案被告子○○就上開犯行，有行為分擔，犯意聯絡為共
    同正犯。被告推由同案被告子○○分別向丁○○、寅○○
    要求製作名冊部分，係預備賄選，被告與共犯子○○於94年
    11月間某日，在童某經營之甲○○○○○，向寅○○、壬○○、乙○等人表明願以每票五百元代價買票，並要求渠等繕
    造可資掌握之選舉人名冊等之行為，係進入行求賄選之階段
    ，公訴人就此行求賄選部分，認係預備賄選罪，尚有未洽（
    ，起訴法條應予變更）。丁○○已依被告與子○○買票賄
    選之要求，代為尋得掌握該屆市議員選舉，渠選區內具選舉
    權人達四十五票之多。而己○○已知被告有意以每票五百元
    代價向渠及其家人買票，要求支持辛○○，復將其家中包括
    其自己在內之四位具選舉權者之姓名、住址等資料，以口述
    方式，由子○○加以寫下，則渠等就行求賄選之被告、子○○二人對於賄選買票之要約，已有允諾，而為「期約」賄賂
    情形，而非僅止於行求階段，此由子○○於原審審理時證稱
    被告去己○○家中拜訪，林某曾當場表示其家人會支持辛○○等語，益足證之（原審卷第160頁）。是公訴人認被告與
    子○○之賄選買票，僅止於「行求」賄賂階段，尚有未洽。
    被告由預備進而行求而至期約賄選，其對象故非均屬同一
    ，然各該行為，無非犯罪之階段，依集合犯理論，自當論以
    最後最高階段之期約賄選一罪。至於起訴書關於己○○部
    分，僅記載於行求賄選，惟如前所述，此部分已進入後階段
    之期約賄選，為起訴效力所及，本院自得併宇審酌。被告
    行為係再96年4月24日之前，有中華民國96年罪犯減刑條例
    之適用。
五、原審據以論罪科刑固非無見，惟原審未及適用修正後之刑
    法為新舊法之比較，適用較有利於被告之集合犯處斷，未
    及適用中華民國96年罪犯減刑條例，予以減刑，被告係與
    子○○共同犯罪，已達期約階段，惟丁○○部分被告與之並
    無犯意聯絡，而係對立犯，原審認被告與之共犯預備行求賄
    選罪，均有未洽。被告上訴否認犯罪，暨檢察官上訴指摘原
    審量刑過輕，固均無理由，然原判決既有可議之處，即屬不
    能維持，應由本院撤銷改判。爰審酌被告曾任數屆基隆市
    議員，案發時並為基隆市政府顧問，有賄選之前科，當知賄
    選對於民主法治之戕害甚深，因其子辛○○此次參選，竟起
    意賄選之犯罪動機、手段、犯後態度、被告行為應僅論以集
    合犯一罪，而非依連續犯規定加重其刑，量刑當較原審輕，
    暨檢察官求處1年，尚嫌太重等一依切情狀，量處有期徒刑
    9月，褫奪公權2年，並依中華民國96年罪犯減刑條例第2條
    第1項第3款，第7條，第14條規定，減為有期徒刑4月15日，
    褫奪公權1年。按宣告1年以上有期徒刑，依犯罪之性質認
    為有褫奪公權之必要者，宣告褫奪公權1年以上10年以下，
    刑法第37條第2項定有明文。而犯公職人員選舉罷免法第五
    章之罪或刑法分則第六章之妨害投票罪，宣告有期徒刑以上
    之刑者，並宣告褫奪公權，公職人員選舉罷免法第98條第3
    項定有明文。此項褫奪公權之宣告，有強制性，為刑法第37
    條第2項之特別規定，不受宣告1年以上有期徒刑之限制，應
    優先適用，惟宣告褫奪公權之期間仍為1年以上10年以下。
    被告既經本院判處有期徒刑之刑，爰依法諭知如主文所示之
    褫奪公權期間，並依減刑條例規定減輕之。又被告行為後
    ，刑法第41條易科罰金，業已修正為以新台幣1千、2千元、
    3千元，折算1日，較諸修正前900元，1800元，2700元，為
    不利被告，依刑法第2條第1項但書規定，自應適用修正前法
    ，爰諭知易科罰金折算標準。扣案之名冊碎片1袋，係共
    犯子○○所有供犯罪所用之物，業據其於原審坦承在卷，依
    法宣告沒收。至被告家中查扣之現金100,000元、名冊與資
    料表各1冊（即94年度證字第2981號扣押物品清單編號A-03
    、A-04、A-05），未經檢察官列為本案證物，且被告堅稱現
    金係欲支付辛○○競選廣告費用，名冊、資料表則係其過去
    參與市議員之聯絡工具，無積極證據證明與本件期約賄選之
    犯罪有關，爰不予宣告沒收。
據上論斷，應依刑事訴訟法第369條第1項前段、第364條、第299
條第1項前段、94年11月30日修正前公職人員選舉罷免法第90條
之1第1項、第98條第3項、刑法第11條前段、第2條第1項、第28
條、第37條第2項、第38條第1項第2款，修正前刑法第41條第1項
前段，罰金罰鍰提高標準條例第2條，現行法規所定貨幣單位折
算新台幣條例第2條，中華民國九十六年罪犯減刑條例第2條第1
項第3款，第7條，第9條，第14條，判決如主文。
本案經檢察官姜貴昌到庭執行職務。
中　　華　　民　　國　　96　　年　　10　　月　　26　　日
　　　　　　　　　刑事第十八庭審判長法　官  溫耀源
　　　　　　　　　　　　　　　　　  法　官  陳健順
  　　　　　　　　　　　　　　　　  法　官  周政達
以上正本證明與原本無異。
如不服本判決，應於收受送達後十日內向本院提出上訴書狀，其
未敘述上訴之理由者並得於提起上訴後十日內向本院補提理由書
（均須按他造當事人之人數附繕本）。
                                    書記官  莊昭樹
中　　華　　民　　國　　96　　年　　10　　月　　26　　日
附錄：本案論罪科刑法條全文
修正前公職人員選舉罷免法第90條之1第1項
對於有投票權之人，行求期約或交付賄賂或其他不正利益，而約
其不行使投票權或為一定之行使者，處五年以下有期徒刑，得併
科新台幣四十萬元以上四百萬元以下罰金。
預備犯前項之罪者，處一年以下有期徒刑。
預備或用以行求期約或交付之賄賂，不問屬於犯人與否，沒收之
。
犯第一項或第二項之罪，於犯罪後六個月內自首者，減輕或免除
其刑；因而查獲候選人為共犯者免除其刑。
犯第一項或第二項之罪，在偵查中自白者，減輕其刑；因而查獲
候選人為共犯者，減輕或免除其刑。
